臺灣高雄地方法院刑事判決　　　　　　　110年度訴字第247號
公　訴　人　臺灣高雄地方檢察署檢察官
被　　　告　王威翔




　　　　　　顏俊銘


　　　　　　洪挺程


上列被告因妨害自由案件，經檢察官提起公訴（109 年度偵字第
00000 號），本院判決如下：
    主  文
王威翔共同犯剝奪他人行動自由罪，處有期徒刑肆月，如易科罰
金，以新臺幣壹仟元折算壹日。
顏俊銘共同犯剝奪他人行動自由罪，處有期徒刑參月，如易科罰
金，以新臺幣壹仟元折算壹日。
洪挺程共同犯剝奪他人行動自由罪，處有期徒刑參月，如易科罰
金，以新臺幣壹仟元折算壹日。
    事  實
一、王威翔與李柏蓉前有債務糾紛，因李柏蓉不接王威翔電話，
    王威翔先委由洪挺程約李柏蓉見面，欲商討債務如何處理，
    而相約於民國109 年3 月6 日0 時許，在高雄市前鎮區英明
    一路與二聖一路之全家便利商店前見面，因李柏蓉並未帶錢
    ，無立即清償債務之意願，王威翔竟與顏俊銘、洪挺程共同
    基於剝奪他人行動自由之犯意聯絡，先由王威翔朝李柏蓉揮
    拳，嗣以腳踢李柏蓉，復徒手強推李柏蓉上車（均未成傷）
    ，以此強暴方式，逼迫李柏蓉進入車牌號碼000-0000號自小
    客車後座，並由顏俊銘、洪挺程坐在李柏蓉兩側，以防李柏
    蓉逃離，再由王威翔駕駛上開自小客車一同離去，以此強暴
    方式使李柏蓉無法離去而強迫李柏蓉返回高雄市三民區鼎新
    路住處（地址詳卷）拿取新臺幣（下同）1 萬元清償債務後
    始離去，前後剝奪李柏蓉之行動自由十餘分鐘。
二、案經高雄市政府警察局前鎮分局報告暨臺灣高雄地方檢察署
    檢察官簽分偵查起訴。
    理  由
一、證據能力部分：
    本判決所引用之供述證據（含書面陳述），屬被告以外之人
    於審判外所作之陳述者，公訴人、被告三人於本院準備程序
    時，均表示同意有證據能力（見本院卷一第254 頁），本院
    斟酌此等供述證據作成時之情況，並無違法不當情事，且認
    為以之作為證據應屬適當，依刑事訴訟法第159 條之5 第1
    項之規定，得作為證據。至以下所引用之非供述證據，均非
    人對現場情形之言詞描述本身，自無傳聞法則之適用，且無
    違法取得之情形，故亦得作為證據。
二、訊據被告三人均矢口否認上開犯行，被告王威翔辯稱：我有
    踢李柏蓉及推他一把，但李柏蓉是自願跟我們上車，他說要
    跟我們一起回去拿錢云云；被告顏俊銘、洪挺程均辯稱：李
    柏蓉是自願跟我們上車，他自己提議叫我們開車帶他回家取
    款云云。經查：
  ㈠被告王威翔坦承當天駕駛上開車輛搭載被害人李柏蓉返回前
    揭住處，且被害人交付1 萬元之情（見本院卷一第118 頁）
    。而證人即被害人李柏蓉於警詢中證稱：我和曾威翔（本院
    按因證人李柏蓉警詢中表示不知被告年籍資料，核對以下偵
    查中證述可知此處所稱曾威翔應為被告王威翔之誤）有賭債
    糾紛8,000 元，於109 年3 月6 日0 時許和他約在高雄市前
    鎮區英明一路與二聖一路之全家便利商店外騎樓，曾威翔到
    場就毆打我，我朋友幫我擋住，曾威翔就說不要在這裡講，
    上車再說，他就踢我並把我推上車牌號碼000-0000號自小客
    車載我回家拿錢，我回家拿1 萬元還他，他們就走了等語（
    見他卷第13頁至第15頁）；復於偵查中具結證稱：當天是遭
    王威翔推上車，還有踹我，他們人那麼多，我沒得反抗，我
    朋友蔡勝賢也擋不住，我被要求坐在後座中間，我左邊是顏
    俊銘，右邊是洪挺程，開車的是王威翔。當時我本來想坐蔡
    勝賢的車，但他們說不用，就把我推上車等語（見他卷第59
    頁至第61頁）及於審理中陳稱：當天從超商到我家的路程大
    約10多分鐘等語（見本院卷二第9 頁）。另證人蔡勝賢於偵
    查中具結證稱：109 年3 月6 日0 時許，李柏蓉希望我陪他
    去跟對方見面，對方問李柏蓉要不要還錢，李柏蓉說沒辦法
    ，對方就要李柏蓉跟他們走，李柏蓉就被架上車，對方有三
    個人，我擋不住。一開始對方有對李柏蓉揮拳，我就擋在他
    們跟李柏蓉中間。我跟著他們的車但是跟丟了，我就報警，
    後來李柏蓉有打電話給我，說他跟債主回家，拜託家人拿錢
    出來才沒事等語（見他卷第73頁至第75頁）。互核證人李柏
    蓉與蔡勝賢之證詞，可見當天被害人在全家便利商店表示無
    法清償債務，被告王威翔等三人即要求被害人與渠等一同上
    車去取款，不讓被害人乘坐證人蔡勝賢之車輛，被告王威翔
    並對被害人揮拳以及手推、腳踢被害人上車，最終並使被害
    人交付1 萬元甚明。
  ㈡經本院勘驗現場之行車紀錄器錄影畫面，可見被告王威翔駕
    駛車牌號碼000-0000號自小客車，搭載被告顏俊銘、洪挺程
    抵達現場，被告三人均下車，在該處騎樓朝畫面中柱子後方
    位置有交談之情形。嗣於行車紀錄器時間23時53分56秒許，
    可見被告王威翔之右手迅速揮向柱子後方，但因遭柱子遮擋
    ，無法辨識有無與柱子後方之人發生肢體接觸，於時間23時
    53分59秒許，可見證人蔡勝賢阻擋在被告王威翔前方，將被
    告王威翔向後推。嗣於時間23時54分18秒許，可見被害人李
    柏蓉從騎樓下方柱子後走出，朝車牌號碼000-0000號自小客
    車右側方向走去，被告三人跟在其後方，於時間23時54分23
    秒許，被害人李柏蓉伸手開啟該自小客車右後座車門，於時
    間23時54分24秒許，待該後座車門被開啟時，被告王威翔以
    雙手推被害人李柏蓉後背，並腳踢被害人李柏蓉下半身處，
    而將被害人李柏蓉推入車內，嗣於時間23時54分31秒許，被
    告王威翔走到該自小客車駕駛座上車，被告顏俊銘走至左後
    座方向上車，被告洪挺程自右後座方向上車。嗣於時間23時
    54分33秒許，證人蔡勝賢見被告三人欲上車，於時間23時54
    分35秒許，證人蔡勝賢背對鏡頭朝畫面右側方向走去，於時
    間23時54分39秒許消失於畫面中，以上有本院勘驗筆錄及錄
    影擷取畫面在卷可憑（見本院卷一第257 頁至第274 頁）。
    上開錄影畫面清楚可見被告王威翔先於行車紀錄器時間23時
    53分56秒許，對騎樓柱子後方有一揮拳之動作，而被告王威
    翔於本院坦承當時被害人在騎樓柱子後方，因被害人說沒帶
    錢因而生氣對其揮拳等語（見本院審訴卷第40頁；本院卷一
    第252 頁；本院卷二第69頁），足認被告王威翔確實對被害
    人為揮拳攻擊之暴力行為。又被害人雖係自行往上開自小客
    車之方向走去，然被告王威翔有以雙手推並腳踢被害人而將
    之推入車內之行為，被告王威翔於本院亦坦承上開手推、腳
    踢被害人之行為等語（本院卷一第252 頁）。再比對上開證
    人李柏蓉、蔡勝賢之證述以及錄影畫面，可見客觀上被害人
    遭被告王威翔揮拳攻擊，而被害人甫遭被告王威翔毆打，並
    隨即遭手推、腳踢上車，嗣由被告顏俊銘、洪挺程在汽車後
    座分別坐在被害人李柏蓉之兩側之情節，以上均與證人李柏
    蓉、蔡勝賢證稱李柏蓉無法反抗、是被押走、架走的證述內
    容相符，足認證人李柏蓉、蔡勝賢上開證稱被害人李柏蓉係
    遭被告三人違反其意願帶走之情節核屬事實，堪以採信。故
    本案被害人在全家便利商店騎樓當場表示沒錢，無立即清償
    債務之意願，被告王威翔因此萌生妨害自由之犯意出拳攻擊
    被害人並要求被害人需乘坐渠等之車輛即刻去取款，並以手
    推、腳踢之方式強迫被害人上車輛之後座，且由被告顏俊銘
    、洪挺程分別坐在被害人之兩側以控制被害人之行動自由十
    餘分鐘之事實均堪認定。
  ㈢被告三人雖以前詞置辯，然倘若被害人李柏蓉有意願當場還
    款，大可攜帶足額款項赴約，或在全家便利商店騎樓外見面
    時，亦可立即向被告王威翔允諾確切還款時間，被告王威翔
    又何須揮拳以及出手推並腳踢被害人？更無須由被告顏俊銘
    、洪挺程分別在車輛後座坐在被害人兩側以限制被害人之行
    動之必要。況且被告王威翔於本院審理中自承：李柏蓉一直
    不接我電話，他騙我很多次，我怕他亂跑，我想趕快拿到錢
    等語（見本院卷二第69頁至第71頁），更足認被告王威翔係
    因明知被害人無還款意願，為避免被害人乘隙脫逃，方以上
    開強暴之手段剝奪被害人之行動自由，將被害人置於自己之
    實力支配之下，藉此達到迫使被害人當天立即清償欠款之目
    的。而被告顏俊銘、洪挺程亦均坦承知悉當天被害人到全家
    便利商店外是要還錢給王威翔，且在現場被害人還不出錢之
    情（見他卷第22頁、第95頁；本院卷二第70頁），則被告顏
    俊銘、洪挺程在場明知被告王威翔以上開強暴之手段將被害
    人推上車，渠二人仍分別坐在被害人左右兩側以控制被害人
    之行動，顯見被告顏俊銘、洪挺程二人主觀上亦有剝奪被害
    人行動自由之意思，客觀上並有行為分擔甚明。
  ㈣至於證人即被害人李柏蓉雖於本院審理中改口證稱：當天由
    證人蔡勝賢開車載我到場，我欠王威翔錢很久了，因為蔡勝
    賢先走了，我主動提議請被告他們載我回家去拿錢。當天剛
    到時談得有點不愉快，所以王威翔才揮拳，後來有講好，我
    是自願上車，我不知道蔡勝賢為什麼去報警。王威翔他幫我
    開門，扶我進去車內，不算是強押我上車等語（見本院卷二
    第53頁至第58頁）。而證人李柏蓉此部分證述其自願上車、
    王威翔「扶」其上車之情節，明顯與上開錄影畫面所見其遭
    被告王威翔手推、腳踢之客觀情形不符，且錄影畫面可見證
    人李柏蓉遭推上車時，證人蔡勝賢仍在現場，顯見當時仍可
    由證人蔡勝賢駕車搭載證人李柏蓉回家，並無證人李柏蓉此
    部分所稱因證人蔡勝賢已離開所以才給被告王威翔載之情形
    。而證人蔡勝賢與被告三人本不相識，並無仇隙，且當日僅
    係陪同被害人到場，依其所見深感事態嚴重始報警處理，且
    若證人李柏蓉當場明確表達同意與被告王威翔一起回家拿錢
    ，並願由被告王威翔開車搭載，則證人蔡勝賢在場應可聽聞
    而放心讓李柏蓉與被告三人一同離去，而無須跟車在後，亦
    無報警而引發無謂困擾之必要。又若係證人蔡勝賢誤會而報
    警，則證人李柏蓉大可在警詢或偵訊中表明是自願上車，絕
    未遭強暴、脅迫，然其警詢、偵訊中迭稱是非自願上車，可
    見其審理中上開證述之可信度極低。又證人李柏蓉於本院審
    理中證稱已與被告王威翔和解等語（見本院卷二第56頁），
    是證人李柏蓉前於警詢、偵查中均明確證稱遭強推上車，嗣
    於和解後始於本院審理中改變證詞，其於本院審理中之證述
    明顯與客觀情節不符，顯係因和解後當庭面對被告三人而故
    為維護被告三人之詞，不足採信。
  ㈤綜上，被告三人本案犯行均堪認定，應予依法論科。檢察官
    雖聲請傳喚證人蔡勝賢到庭作證，並主張待證事實為釐清本
    案被告與被害人雙方交談及衝突之經過情形。惟證人蔡勝賢
    已於偵查中具結證述明確，且有上開行車紀錄器錄影畫面足
    資佐證，此已說明如前，故本院認此部分聲請調查核無必要
    ，併此敘明。
三、查本案被告三人與被害人見面後，由被告王威翔以徒手揮拳
    、推以及腳踢之方式，迫使被害人上車隨同被告三人一起返
    回被害人住處，並由被告顏俊銘、洪挺程兩人在車上分別坐
    在被害人兩側以控制被害人行動，最終令被害人交付欠款1
    萬元後始釋放被害人，是被告三人之行為除剝奪被害人之行
    動自由外，亦強迫被害人立即交付欠款1 萬元，而使被害人
    行無義務之事，揆諸前開說明，上開強制行為，應包含於剝
    奪行動自由之同一意念中，應視為剝奪行動自由之部分行為
    ，不再論罪。故核被告三人所為，均係犯刑法第302 條第1
    項剝奪行動自由罪（起訴書之所犯法條誤載為刑法第304 條
    ）。被告三人就本案犯行有犯意聯絡及行為分擔，應論以共
    同正犯。爰以行為人之責任為基礎，審酌被告王威翔不思以
    理性態度處理與被害人之債務糾紛，竟夥同被告顏俊銘、洪
    挺程以強暴之手段剝奪被害人之行動自由，強令被害人立即
    清償欠款，又被告三人犯後仍否認犯行，所為實屬不該，且
    被告王威翔本案為事主及居於主導地位，對被害人實際下手
    實施強暴行為，並因而獲益，其惡性及情節較重，另被告洪
    挺程依被告王威翔指示撥打電話誘使被害人出面，並與被告
    顏俊銘在車上分工控制被害人行動，其二人之惡性及情節較
    輕。惟念被害人供稱：已與被告王威翔達成和解，被告王威
    翔有包一個1 萬2,000 元之紅包，願意原諒被告三人等語（
    見本院卷二第56頁、第60頁），且被害人遭剝奪行動自由之
    時間非長，復兼衡被告三人自述之智識程度、家庭經濟狀況
    等一切情狀（見本院卷二第68頁），分別量處如主文所示之
    刑，並諭知易科罰金之折算標準。
四、沒收部分：
    本案被害人交付1 萬元予被告王威翔，此係被告王威翔為剝
    奪他人行動自由犯行取得之犯罪所得，惟被害人供稱已自被
    告王威翔處取得1 萬2,000 元之紅包並和解，此已如前所述
    ，符合犯罪所得已實際合法發還被害人，爰依刑法第38條之
    1 第5 項之規定，不予宣告沒收。
五、證人李柏蓉於本院審理中經踐行具結程序後，就前開被告三
    人是否涉犯妨害自由犯行之事實，為上開不實之供述，且該
    不實供述顯與本案有重要關係，其所涉刑法第168 條之偽證
    罪嫌，宜由檢察官另行偵辦。
據上論斷，應依刑事訴訟法第299 條第1 項前段，判決如主文。
本案經檢察官張貽琮提起公訴，檢察官李佳韻到庭執行職務。
中    華    民    國  111    年    1     月    13     日
                  刑事第十五庭審判長法  官  方錦源
                                    法  官  陳彥霖
                                    法  官  都韻荃
以上正本證明與原本無異。
如不服本判決應於收受送達後20日內向本院提出上訴書狀，並應
敘述具體理由；如未敘述上訴理由者，應於上訴期間屆滿後20日
內向本院補提理由書（均須按他造當事人之人數附繕本）「切勿
逕送上級法院」。
中    華    民    國   111    年    1     月    14    日
                                    書記官  吳紫瑄
附錄本案論罪科刑法條：
刑法第302 條